臺灣板橋地方法院刑事判決　　　　　　　　94年度自字第26號
自　訴　人　丙○○○
自訴代理人　丁○○　　律師
被　　　告　甲○○
上列被告因誣告案件，經自訴人提起自訴，本院判決如下：
    主  文
甲○○無罪。
    理  由
一、本件自訴意旨略以：被告甲○○知其並未於民國（下同）89
    年8 月間向自訴人丙○○○借款新台幣（下同）50萬元，且
    更無從約定該筆借款利息為9 分利之情事，竟意圖使自訴人
    受刑事追訴，於乙○○在91年3 月5 日以告訴人身分向臺灣
    板橋地方法院檢察署提起告訴（嗣經更改為告發人），告訴
    自訴人丙○○○犯重利罪之偵查中，在該署91年度他字第24
    94號（物股）91年10月25日檢察官訊問時，虛以被害人之身
    分提出告訴，偽稱其由乙○○出面代替其向自訴人借款50萬
    元，並由乙○○為證人稱稱由乙○○替被告出面借款50萬元
    ，利息9 分利云云，意圖使自訴人丙○○○受重利罪之訴追
    ，認被告並未向自訴人借款50萬元，而係乙○○所借，而還
    自訴人丙○○○清白，故自訴人丙○○○既無借款50萬元予
    被告，更遑論有對其為重利之行為，被告欲誣指自訴人丙○○○對其犯重利罪，其誣告犯行應可認定，因認被告涉有刑
    法第169條第1項之誣告罪嫌云云。
二、按「犯罪事實應依證據認定之，無證據不得認定犯罪事實」
    ，刑事訴訟法第154條第2項定有明文。
三、訊據被告甲○○堅決否認右揭犯行，辯稱：上開50萬元之借
    款係伊透過乙○○向丙○○○所借得，故雖係由乙○○出面
    ，惟事實上借款人係伊本人，並由伊事後依約交付各期利息
    支票予丙○○○，而黃賴桂芳亦係以月息九分之利率，在借
    款時已先預扣第一個月即45000 元之利息，實際上伊僅有拿
    到455000元之借款，故丙○○○上開所為，確涉有刑法第
    344 條之重利犯嫌云云。經查：
    (一)自訴人丙○○○於89年8 月（7 日後）間某日，以月息9
      分之利率，出借500000萬元予乙○○乙情，業據臺灣高等
      法院於94年3 月11日以93年度上易字第1785號判決（即自
      訴人另案遭訴涉有重利罪嫌乙案）認定明確在卷，此有本
      院依職權調取臺灣高等法院93年度上易字第1785號全部案
      卷（含偵查卷及本院第一審案卷）及上開93年度上易字第
      1785號判決乙份，在卷可稽，應堪認定。雖被告於本院審
      理時仍辯稱上開50萬元之借款係其向自訴人丙○○○所借
      得，雖係由乙○○出面，惟事實上借款人係其本人，且由
      其事後依約交付各期利息支票予自訴人丙○○○云云，惟
      被告上開所辯，不僅業據自訴代理人於本院審理時堅決否
      認在卷，且依自訴人所提出由被告先後於89年8 月4 日、
      11月20日及90年10月25日，即在自訴人丙○○○出借上開
      500000元之前後時間內所簽立之切結書二紙及存證信函乙
      份，被告均自陳其向自訴人丙○○○所借得之款項僅為「
      0000000 元（按該00 00000元係被告前於89年8 月7 日透
      過乙○○之介紹向自訴人丙○○○所借得之款項，同時並
      提供邵秀芸名下所有苗栗縣公館鄉○○段819 地號，應有
      部分5 分之1 之土地（下稱系爭土地），供作上開借款之
      擔保，後因被告無法清償上開借款，於89年10月25日移轉
      登記在自訴人丙○○○名下，詳如上開本院93年度易字第
      52號及臺灣高等法院93年度上易字第17 85 號判決所載）
      」而已，均未載明包含上開500000元之借款在內，亦均未
      載明追加上開5000 00 元之借款在內，此揆諸上開切結書
      二紙及存證信函乙份即明，而自訴人黃賴桂珍於右揭時地
      出借上開500000元時，其出面接洽、收取借款之人，均係
      乙○○其人乙節，亦為被告於本院審理時所不否認，且自
      訴人丙○○○因上開500000元借款所收得之本金及各期利
      息支票，亦均為以乙○○之女簡歆萍為發票人如上開臺灣
      高等法院93年度上易字第1785號判決附表3 、4 所示之支
      票計12紙，茲被告及乙○○2 人既均無法提出乙○○於右
      揭時地向自訴人丙○○○取得上開500000元之款項時，係
      基於被告「代理人」地位之任何積極事證為憑，則按諸上
      述，於右揭時地向自訴人丙○○○借得上開500000元之「
      債務人」，應即係乙○○其人，雖堪認定。至於被告於本
      院審理時雖另辯稱其當時係因支票信用不良，始以乙○○
      之女簡歆萍名義之支票交付自訴人丙○○○云云，且證人
      乙○○雖迭次於上開臺灣高等法院93年度上易字第1785號
      案件偵查及歷審審理時均證稱上開500000元之款項實際上
      係被告向自訴人丙○○○所借，其僅係代替被告出面而已
      云云，惟被告於89年8 月7 日向自訴人丙○○○借款0000
      000 元時所簽發予自訴人丙○○○面額合計0000000 元之
      如上開臺灣高等法院93年度上易字第1785號判決附表1 所
      示支票4 紙，其等發票日分別係在89年9 月14日及22日，
      不僅均係在自訴人丙○○○於右揭時間出借上開500000元
      予乙○○之後，而無被告所辯因上開4 紙支票已遭退票，
      信用不佳，始由乙○○出面向自訴人丙○○○借得上開50
      0000元之緣由，且被告於上開臺灣高等法院93年度上易字
      第1785號案件偵查中供稱：「.... ， 第二次借款是由許
      出面代替我去借款，利息部分許先幫我墊，我另外再還她
      」等語（見臺灣板橋地方法院檢察署91年度他字第2494號
      偵查卷第33頁）綦詳，堪認自訴人丙○○○於右揭時地所
      出借上開500000元之款項，確係乙○○其人出面借得，則
      乙○○其人即係上開500000元借款之「債務人」甚明，至
      於乙○○與被告間縱就上開500000元之借款債務，雙方約
      定「為被告所借」乙節，亦係被告與乙○○間內部債務承
      擔之民事契約而已，茲被告與乙○○2 人間上開約定既未
      事先告知自訴人丙○○○經其同意或事後徵得自訴人黃瑞
      賴珍之承認等情，自不得持以對抗自訴人丙○○○，而認
      上開500000元之借款係「被告」所借者，至為灼然。另證
      人乙○○上開所辯，不僅核與本院上開認定之情形不符，
      且乙○○身為上開50 0000 元借款之「債務人」，則其事
      後辯稱上開500000元借款係被告本人所借者云云，不僅對
      其本人得以脫免上開50 0000 元借款債務之民事責任，亦
      屬迴護附合被告上開所辯之詞，自不足憑此逕為有利被告
      認定之依據，雖亦堪認定。惟：
    (二)查本件上開500000元借款之起緣，係被告於89年8 月初，
      因其個人投資進口內衣之業務，而須以現金支付貨款，始
      透過乙○○之介紹向自訴人丙○○○商洽借款0000000 元
      事宜，並經被告帶同自訴人丙○○○前往查看過準備供作
      上開借款債務擔保用之上開系爭土地，被告再於89年8 月
      4 日簽立上開切結書乙紙予自訴人丙○○○收執為憑後，
      自訴人丙○○○始同意於89年8 月7 日出借上開0000000
      元之款項予被告乙情，業據自訴代理人於本院審理時供述
      明確，並核與被告於本院審理時供述之情節及證人乙○○
      於上開臺灣高等法院93年度上易字第1785號案件偵查中及
      歷次審理時證述之情節，均相符合，復有上開切結書乙紙
      及上開臺灣高等法院93年度上易字第1785號判決附表1 及
      2所示支票8紙，在卷可稽，足堪認定。
    (三)又自訴人丙○○○於右揭時地係出借上開500000元予乙○○乙情，雖據本院及上開臺灣高等法院93年度上易字第17
      85號判決認定明確在卷，有如上述，然乙○○於右揭時地
      向自訴人丙○○○借得上開500000元之款項（惟預扣第一
      個月之利息45000 元後，實際領得僅有455000元）後，乙○○不僅隨即將之交予被告用以支付上開貨款乙節，業據
      證人乙○○於上開臺灣高等法院93年度上易字第1785號案
      件之第一審準備程序（即本院93年度易字第52號案件）中
      供述明確，並核與被告於本院審理時及上開臺灣高等法院
      93年度上易字第1785號案件偵查中及歷次審理時供述之情
      節相符，且上開0000000 元及500000元之兩次借款，亦均
      同在89年8 月間之事，並前後相隔只有數天而已，而被告
      迭次於本院審理時及上開臺灣高等法院93年度上易字第17
      85號案件偵查中及歷次審理時均供稱上開500000元係其向
      自訴人丙○○○所借，只係因其個人信用問題，始由乙○○出面洽借，並交付乙○○之女簡歆萍所有如上開臺灣高
      等法院93年度上易字第1785號判決附表編號3 、4 之支票
      計12紙予自訴人丙○○○收執為憑等語，亦核與證人乙○○迭次於上開臺灣高等法院93年度上易字第1785號案件偵
      查中及歷次審理時均證稱上開50 0000 元之借款係被告所
      借，僅係由其出面等語相符，而核自訴人丙○○○上開00
      00000 元及5000 00 元之借款行為，不僅係分別出借予被
      告及身為被告上開借款介紹人之乙○○2 人，其間身分關
      係已屬密切，時間亦屬相去甚近，且乙○○於借得上開50
      0000元之款項，亦確曾立即將之交予被告用以支付上開貨
      款等情以觀，縱上開0000000 元及500000元之借款債務，
      係分屬「被告」及「乙○○」之不同債務人，然亦堪足認
      被告與乙○○2 人就上開500000元之借款債務，其間顯已
      存有「債務承擔」之民事契約，亦堪認定。雖被告即第三
      人與乙○○間之上開「債務承擔」契約，依民法第301 條
      「第三人與債務人訂立契約承擔其債務者，非經債權人承
      認，對於債權人不生效力」之規定，且被告及乙○○2 人
      始終未能提出其等上開「債務承擔」民事契約已經債權人
      即自訴人丙○○○承認之任何事證為憑，致上開500000元
      借款之「債務承擔」，對自訴人丙○○○不生任何法律上
      之效力，然亦不足影響被告與乙○○2 人就上開500000元
      借款債務所約定「債務承擔」民事契約之法律上效力，至
      為顯然。
    (四)綜上所述，上開500000元借款雖係乙○○向自訴人丙○○○所借，已如上述，惟本件被告本於其與乙○○就上開50
      0000元借款「債務承擔」之有效約定，自認其即係上開50
      0000元借款之「債務人」，進而認定自訴人丙○○○於右
      揭時地出借上開500000元時，以月息9 分之利率計算利息
      ，並預扣第1 個月利息即45000 元，故實際上只交付4550
      00而已，因認自訴人丙○○○上開所為，涉有刑法第344
      條之重利罪嫌，而對之提出告訴（發）乙情，雖據被告於
      本院審理時供承屬實，並經臺灣高等法院於94年3 月11日
      以93年度上易字第1785號判決被告即本件自訴人丙○○○
      無罪確定在案，惟自訴人丙○○○於右揭時地出借上開50
      0000元借款時，確係以月息9 分計算利息，並預扣第1 個
      月利息45000 元，而實際上僅支付455000元，並先後收得
      上開臺灣高等法院93年度上易字第1785號判決附表4 所示
      10紙支票之利息等情，亦據自訴代理人於本院審理時供述
      屬實，則被告縱曾對自訴人告訴（發）其涉有上述重利罪
      嫌云云，惟揆諸上述，被告顯然無有杜撰「虛偽不實」之
      客觀誣陷行為，且被告復係本於其與乙○○就上開500000
      元借款「債務承擔」之有效民事契約，而自認其即係上開
      500000元借款之「債務人」，則被告上開告訴（發）自訴
      人黃賴桂芳涉有重利罪嫌所為，顯亦無意圖自訴人丙○○○受有刑事處分之「誣告故意」可言，至為灼然。至於上
      開臺灣高等法院93年度上易字第1785號判決認定自訴人丙○○○上開借款行為，未該當刑法第344 條重利罪之構成
      要件，而判處該案被告即本件自訴人丙○○○無罪確定在
      案，亦不當然憑此即可逕認被告上開告訴（發）所為，已
      該當刑法第169 條第1 項誣告罪之構成要件，仍需衡量被
      告上開行為是否該當「意圖使他人受刑事處分，向該管公
      務員『誣告』」之構成要件，並綜合一切事證判斷認定之
      ，始為合法，附此敘明。本件自訴人與被告上開糾葛，應
      僅係一單純借貸關係之民事紛爭，至為顯然。此外，復查
      無其他積極事證足資證明被告確有自訴人所指上開誣告犯
      行，自屬不能證明被告犯罪，應依刑事訴訟法第301 條第
      1 項之規定，諭知被告無罪之判決。
據上論斷，應依刑事訴訟法第301 條第1 項，判決如主文。
中　　華　　民　　國　　94　　年　　8 　　月　　16　　日
                刑事第十六庭  審判長法　官  戴嘉清
                                    法  官  陳信旗
                                    法  官  林晏鵬
以上正本證明與原本無異
如不服本判決應於送達後10日內向本院提出上訴狀
                                    書記官　陳君偉
中　　華　　民　　國　　94　　年　　8 　　月　　16　　日
